臺灣嘉義地方法院民事判決
                                    110年度嘉簡字第734號
原      告  南台灣土木包工業

法定代理人  葉志紘  
訴訟代理人  林浩傑律師
被      告  嘉義縣溪口鄉美林國民小學

法定代理人  張志郎  
訴訟代理人  劉烱意律師
複  代理人  蕭宇廷律師
上列當事人間請求返還履約保證金事件，本院於民國110年12月2
8日言詞辯論終結，判決如下：
    主   文
原告之訴及其假執行之聲請均駁回。
訴訟費用新臺幣2,100元由原告負擔。
    事實及理由
一、原告主張：
  ㈠原告於民國109年11月11日參與被告辦理公開招標之「嘉義縣
    美林國小第三棟結構補強及修繕工程」（下稱系爭工程）採
    購案並得標，全部工程總價為新臺幣（下同）493萬元，兩
    造並於109年11月27日簽立該工程之工程採購契約（下稱系
    爭契約），原告繳納之押標金20萬元轉為履約保證金。因原
    告負責人葉志紘於得標後之109年11月18日在家中果園幫忙
    採收葡萄柚失足跌落8公尺深的山坡發生重大意外，傷勢嚴
    重住進天主教中華聖母修女會醫療財團法人天主教聖馬爾定
    醫院（下稱聖馬爾定醫院）加護病房後持續住院，故原告授
    權給文書小姐帶公司大小章前往被告處簽立系爭契約，後因
    原告負責人葉志宏無法出院，致無法如期開工，並以109年1
    2月16日南台灣字第109121601號函通知被告因負責人重傷住
    院，被告乃依據系爭契約第21條第1項第8款、第4項規定於1
    09年12月25日以嘉溪美總字第1090004191號函解除契約，並
    不予退還履約保證金。
　㈡但本件係因原告負責人葉志紘傷勢過於嚴重且接近命危，無
    法出院，於聖馬爾定醫院住院，直至110年2月6日出院，原
    告負責人葉志紘亦是系爭工程之現場工地負責人，應於現場
    督導施工，因發生意外而長期入住加護病房導致無法開工，
    依系爭契約第9條第項也不可能將系爭工程轉包，因命危也
    無法決定更換工地主任，系爭契約中有多處提及不可歸責於
    履約人之事由避免過於苛責於履約人，例如依系爭契約第7
    條第㈢項及第17條第㈤項規定發生不可抗力或不可歸責契約當
    事人之事故，得申請延長履約期限，不能履約者，得免除契
    約責任。被告曾表示將依政府採購法第101條第1項第12款將
    原告刊登於政府採購公報，經原告提出異議及申訴後，行政
    院公共工程委員會（下稱工程會）認定葉志紘傷重無法開工
    ，並無違反政府採購法第101條之事由，毋須將原告刊登政
    府採購公報為不良廠商，而被告事後亦撤銷此處置，可見被
    告亦認同本件無法開工、解除契約確因不可歸責於原告之事
    由。故本件解除契約係因不可歸責於原告之事由，依系爭契
    約第14條第㈡項約定：「因不可歸責於廠商之事由，致全部
    終止或解除契約...履約保證金應提前發還」，故請求被告
    發還履約保證金。
  ㈢爰依系爭契約之法律關係，提起本件訴訟等語。並聲明：被
    告應給付原告200,000元，及自起訴狀繕本送達翌日起至清
    償日止，按年息5％計算之利息。願供擔保，請准宣告假執行
    。
二、被告則以：
　㈠本件原告於109年11月11日得標，原告負責人葉志紘於109年1
    1月18日發生意外後，兩造仍於109年11月27日簽立系爭契約
    ，顯見原告應有履約能力，原告嗣後再以發生意外辯稱無法
    開工履約，應係推託之詞。被告於110年2月8日召開採購工
    作及審查小組決議，會議記錄案由一部分認原告無法履約，
    非屬不可抗力事由，亦非正當事由。案由二部份認為原告有
    政府採購法第101條情形，為不良廠商。原告稱工程會認定
    原告負責人發生意外係不可歸責，參工程會110年6月11日函
    附之採購申訴審議判斷書主文為「申訴不受理」，而該判斷
    理由中僅就原告是否為不良廠商提出審議，全文未提出履約
    保證金爭議，更無提及原告所稱發生意外系不可歸責等語，
    被告雖撤銷預刊登原告為不良廠商之公告，然非可據此認定
    原告不履約具正當事由，原告對工程會審議內容應有誤會。
    依商業登記資料，原告係以合夥為登記，故訴外人葉志紘並
    非唯一負責人，原告僅以訴外人葉志紘傷重無法指揮開工為
    由不履行合約，顯不足採。又系爭契約第17條第㈤項所約定
    僅有所示13款事由足認屬不可歸責於契約當事人之事由，其
    中第7款載明「履約人員遭殺害、傷害、擄人勒贖或不法拘
    禁」均是被動受害之情形，原告自承訴外人葉志紘於工作外
    修剪樹木時失足跌落，可見原告所據之原因顯係訴外人葉志
    紘過失所自行招致，並無系爭契約第17條第㈤項第7款約定適
    用之餘地。
　㈡本件兩造約定之保證金並無過高之情事：本件被告所不予發
    還之保證金並無超過採購總額之百分之十，符合政府採購法
    規範，兩造於簽立系爭契約時，原告已知悉其負責人發生重
    大意外，亦了解沒收履約保證金充作違約金之相關約定，則
    其於權衡自己之履約意願、經濟能力及違約時可能遭求償之
    程度等主客觀因素後，本諸自由意志及平等地位自主決定簽
    立系爭契約，自應受該違約金約定之拘束。被告向原告解約
    後，另行重新招標，因原物料及人工上漲緣故，在原預算下
    原定工程項目縮減，於時程及工項實已嚴重影響被告國小師
    生權益，被告亦受相當損失，被告已衡酌原告所據原因，未
    將其公告為不良廠商，然因原告之故，被告亦受有重大損害
    ，是被告依系爭契約關係，沒收原告之履約保證金，應有所
    據等語，資為抗辯。
　㈢並答辯聲明：⒈原告之訴駁回。⒉如受不利判決，願供擔保，
    請准宣告免為假執行。
三、本院之判斷：
  ㈠原告主張於109年11月11日標得被告系爭工程，全部工程總價
    為493萬元，兩造於109年11月27日簽立系爭契約，原告所繳
    納之押標金20萬元已轉為履約保證金，業據其提出嘉義縣美
    林國小109年11月11日開標紀錄、109年11月23日嘉溪美總字
    第1090003862號函、系爭契約及附件工程圖說影本等為證（
    見本院卷第13、15、71至350頁），且為被告所不爭執，堪
    認原告上開主張為真實。
  ㈡原告主張原告負責人葉志紘於109年11月18日失足跌落8公尺
    深的山坡發生重大意外，傷勢重大無法出院，以致無法如期
    開工並進場施工，此屬不可歸責於原告之事由，原告得依系
    爭契約第14條第2項規定請求被告返還履約保證金，此為被
    告所否認，則本件爭點乃為原告未履約進場施作，致遭被告
    解除系爭契約，是否不可歸責？經查：
　⒈按債務人原有給付之責任，僅於有特別情事，始得免責，乃
    債法之大原則。民法係以不可歸責於債務人之事由為免給付
    之原因， 此觀民法第230條、第225條第1項之規定即明。故
    債務人欲免為給付者，應就歸責事由之不存在負舉證責任（
    最高法院87年度台上字第1480號、87年度台上字第1289號判
    決意旨參照）。
  ⒉本件工程依系爭契約第7條履約期限：「1.工程之施工：應於
    機關通知日起開工，並於開工之日起100日內竣工」（見本
    院卷第83至84頁），經被告於109年12月10日上午10時決議
    ：訂109年12月21日為工程開工日，有美林國小工程執行會
    議可參（見本院卷第25頁）。
  ⒊原告雖指稱原告負責人葉志紘意外跌傷住院，屬不可抗力或
    不可歸責於原告之事由，因此無法履約等語，惟：
　⑴原告負責人葉志紘於109年11月18日因雙側肋骨骨折併氣血胸
    、呼吸衰竭、腰椎粉碎性骨折、氣喘、痛風、腸阻塞、膽囊
    壞死併腹膜炎等傷勢在天主教聖馬爾定醫院急診入院並住院
    ，於109年11月18日、27日、12月3日、10日接受手術，中間
    曾轉入加護病房治療，於12月22日辦理轉院，共計普通病房
    2日、加護病房33日，並於109年12月22日轉入臺中榮民總醫
    院嘉義分院加護病房，於109年12月27日脫離呼吸器，於110
    年1月4日轉入普通病房，於110年1月19日接受手術，於110
    年1月20日轉入普通病房，於110年2月6日出院，門診追蹤，
    共計普通病房31日、加護病房共16日，有原告提出之天主教
    聖馬爾定醫院乙種診斷證明書、臺中榮民總醫院嘉義分院診
    斷證明書及本院調閱之上開病歷及護理紀錄可參（見本院卷
    一第17、19、21頁、卷二全卷）。
　⑵依系爭契約第17條第㈤項約定：「因下列天災或事變等不可抗
    力或不可歸責於契約當事人之事由，致未能依時履約者，廠
    商得依第7條第3款規定，申請延長履約期限；不能履約者，
    得免除契約責任：1.戰爭、封鎖、革命、叛亂、內亂、暴動
    或動員。2.山崩、地震、海嘯、火山爆發、颱風、豪雨、冰
    雹、惡劣天候、水災、土石流、土崩、地層滑動、雷擊或其
    他天然災害。3.墜機、沉船、交通中斷或道路、港口冰封。
    4.罷工、勞資糾紛或民眾非理性之聚眾抗爭。5.毒氣、瘟疫
    、火災或爆炸。6.履約標的遭破壞、竊盜、搶奪、強盜或海
    盜。7.履約人員遭殺害、傷害、擄人勒贖或不法拘禁。8.水
    、能源或原料中斷或管制供應。9.核子反應、核子輻射或放
    射性污染。10.非因廠商不法行為所致之政府或機關依法令
    下達停工、徵用、沒入、拆毀或禁運命令者。11.政府法令
    之新增或變更。12.我國或外國政府之行為。13. 其他經機
    關認定確屬不可抗力者。」是得免除契約責任情形，須以發
    生契約所規定不可抗力之事由或不可歸責於契約當事人之事
    由。所謂不可抗力，係指落雷、旋風、颱風、山崩、地震、
    戰爭、強劫等外部襲來之事變，縱盡交易觀念上之一切方法
    ，亦不能防止其發生損害者而言，本件顯然未有系爭契約第
    17條第㈤項所約定之不可抗力事由。
　⑶原告自承負責人葉志紘係在家中果園幫忙採收葡萄柚自8米高
    處跌落，觀諸聖馬爾定醫院之急診護理評估表（見本院卷二
    第10頁）上「主訴」欄記載「病患來為胸部鈍傷，高危險性
    受傷機轉。病人自訴工作時自8米高處跌落，現胸痛冒冷汗
    入」，則原告負責人葉志紘自身從事危險行為，事先並非完
    全無法預見、控制風險的發生，如於過程中能善加注意、小
    心並設置安全輔助措施，當有防免意外損傷之可能，顯為自
    身因不慎導致之意外傷害，並非不可歸責於原告，參以原告
    組織為合夥型態，有嘉義縣政府110年11月25日府經建字第1
    100260090號函文所附申報資料可證（見本院卷第21至108頁
    ），尚有其他合夥人及輔助人力可支援，足見原告無法履行
    契約義務，並非不可歸責，原告固又辯稱負責人葉志紘為工
    地主任，需針對施工計畫書、施工日誌、工地人員、機具及
    材料管理進行督導，另一合夥人葉福基中度身心障礙，終身
    無工作能力，無他人可執行工程業務，故無法履約云云，惟
    此無法履約或難以履約之結果，仍無從解免係可歸責於原告
    ，原告主張系爭工程無法繼續履行，乃非可歸責於原告之事
    由致給付不能，尚難憑採。原告復指稱被告表示將依政府採
    購法第101條第1項第12款將原告刊登於政府採購公報，經原
    告提出異議及申訴後，工程會認定毋須將原告刊登政府採購
    公報為不良廠商，而被告事後亦撤銷此處置，足認被告亦認
    同本次解除契約係因不可歸責於原告之事由云云，惟政府採
    購法第101條規定係規範如廠商違約情節重大或故意或重大
    過失時需刊登於政府公報列為不良廠商之要件，非係認定可
    否歸責之標準，原告此部分主張，不可採取。
　⑷依系爭契約第21條（契約終止解除及暫停執行）約定：「㈠廠
    商履約有下列情形之一者，機關得以書面通知廠商終止契約
    或解除契約之部分或全部，且不補償廠商因此所生之損失：
    8.無正當理由而不履行契約者。11.廠商未依契約規定履約
    ，於接獲機關書面通知次日起10日內或書面通知所載較長期
    限內，仍未改正者。㈣契約經依第1款規定或因可歸責於廠商
    之事由致終止或解除者，機關得自通知廠商終止或解除契約
    日起，扣發廠商之工程款，包括尚未領取之工程估驗款、全
    部保留款等，並不發還廠商之履約保證金。」系爭契約第14
    條（保證金）第㈢項約定：「廠商所繳納之履約保證金及其
    孳息得部分或全部不予發還之情形：4.因可歸於廠商之事由
    ，致部分終止或解除契約者，依該部分所占契約金額比率計
    算之保證金；全部終止或解除契約者，全部保證金」（見本
    院卷第108至109、96頁），查被告指定原告應於109年12月2
    1日開工，但原告自始未開工亦未進場施工，被告於109年12
    月23日以嘉溪美總字第1090004155號函通知原告依約辦理工
    程履約事宜，惟原告仍未進場施工，此為兩造所不爭執，有
    上開函文影本可憑（見本院卷一第31頁），則被告以109年1
    2月25日嘉溪美總字第1090004191號函（見本院卷一第35頁
    ）以原告違反上開約定，依前揭系爭工程合約約定解除契約
    並不予返還履約保證書，自屬有據。
　⑸原告固主張依系爭契約第14條「因不可歸責於廠商之事由，
    致全部終止或解除契約，或暫停履約(空白) 個月者，履約
    保證金應提前發還」，惟系爭工程既係因可歸責於原告之事
    由，延誤履約期限，被告因而發函合法解除契約，已如前述
    ，則原告主張解除系爭契約非可歸責於伊，主張被告應依上
    開規定返還全部履約保證金，要無理由。
  ㈢履約保證金具違約金之性質及應無過高情形：
　⒈查，系爭契約第14條第㈠項約定：「履約保證金於履約驗收合
    格且無待解決事項後30日發還100％」同條第㈡項約定：「因
    不可歸責於廠商之事由，致終止或解除契約或暫停履約者，
    履約保證金得提前發還。」同條第㈢項約定：「 廠商所繳納
    之履約保證金及其孳息得部分或全部不予發還之情形：⒈有
    採購法第50條第1項第3款至第5款、第7款情形之一，依同條
    第2項前段得追償損失者，與追償金額相等之保證金。⒉違反
    採購法第65條規定轉包者，全部保證金。⒊擅自減省工料，
    其減省工料及所造成損失之金額，自待付契約價金扣抵仍有
    不足者，與該不足金額相等之保證金。⒋因可歸責於廠商之
    事由，致部分終止或解除契約者，依該部分所占契約金額比
    率計算之保證金；全部終止或解除契約者，全部保證金。⒌
    查驗或驗收不合格，且未於通知期限內依規定辦理，其不合
    格部分及所造成損失、額外費用或懲罰性違約金之金額，自
    待付契約價金扣抵仍有不足者，與該不足金額相等之保證金
    。⒍未依契約規定期限或機關同意之延長期限履行契約之一
    部或全部，其逾期違約金之金額，自待付契約價金扣抵仍有
    不足者，與該不足金額相等之保證金。⒎須返還已支領之契
    約價金而未返還者，與未返還金額相等之保證金。⒏未依契
    約規定延長保證金之有效期者，其應延長之保證金。⒐其他
    因可歸責於廠商之事由，致機關遭受損害，其應由廠商賠償
    而未賠償者，與應賠償金額相等之保證金。」（見本院卷第
    95至96頁），是系爭契約明定履約保證金係按原告完成工程
    進度發還，如因不可歸責於原告之事由而終止者，則提前返
    還履約保證金。而在原告未依約履行時，於第1、3、5、6、
    7、8、9各款追償損失或賠償情形，得以履約保證金抵扣後
    ，發還部分履約保證金；於原告違反採購法轉包工程、因可
    歸責於原告之事由而部分終止或解除系爭契約之情形，第2
    、4款則約明被告不予發還全部履約保證金。顯然兩造約定
    在原告未依約履行時，就原告不履行系爭契約之具體情形，
    分別約定履約保證金返還之數額，甚至全部不返還。兩造既
    特別約定在「可歸責於廠商之事由，致全部終止或解除契約
    」時，履約保證金全部不予發還，意即由原告負擔保責任之
    事由發生，履約保證金即充作應負擔保責任之賠償金額而不
    予發還。足認履約保證金在此情形下兼具有原告違約不履行
    或不依約履行時之違約金性質。
  ⒉系爭契約第14條第㈢項第4款約定「因可歸責於廠商之事由，
    致全部解除契約者」，得不予發還全部保證金，本件履約保
    證金為20萬元，是系爭工程總價493萬元之4％，原告迄今並
    未進場施工，工程進度為0，致被告解除系爭契約，參以系
    爭契約第17條第㈣項約定原告逾期履行系爭契約之違約金總
    額為契約價金總額之20％即98萬6000元為上限，與採購實務
    上限標準相符，相較於一般承攬契約，難認有何過高情事，
    被告於原告違約不履行系爭契約終止契約後，不予發還原告
    之履約保證金20萬元，未達上開違約金約定上限。系爭工程
    為學校第三棟結構補強及修繕工程，涉及校舍安全，可認原
    告未能如期進場施工並完成工程，損及公共利益，不能僅以
    原告本身是否受有損害為判斷，應考量其造成學校及師生權
    益潛在利益的損失，原告衡量自己履約意願、經濟能力、違
    約時自己受損害程度而本諸於自由意志決定參與投標並簽立
    系爭契約，兩造約定之「可歸責於廠商之事由致全部解除契
    約時」得不予發還履約保證金之金額尚無過高之情事。此外
    ，原告未能具體證明本件履約保證金有何過高而顯失公平之
    情事，被告抗辯依系爭契約約定不予發還履約保證金，尚屬
    合理。從而，原告請求被告返還履約保證金，並無所據，尚
    無從准許。
四、綜上所述，原告主張因不可歸責於原告之事由，致遭被告解
    除系爭契約，依系爭契約第14條第㈡項約定，請求被告返還
    履約保證金，不足採信，從而，原告請求被告給付20萬元，
    及自起訴狀繕本送達翌日起至清償日止，按年息5％計算之利
    息，並無理由，應予駁回。原告之訴既予駁回，其假執行之
    聲請亦失所附麗，應併予駁回。
五、本件事證已臻明確，兩造其餘攻擊防禦方法及所提證據，經
    本院審酌後，認均於判決結果不生影響，爰不逐一論敘。
六、訴訟費用負擔之依據：民事訴訟法第78條。
中　　華　　民　　國　　111 　年　　1 　　月　　11　　日
                  臺灣嘉義地方法院嘉義簡易庭
                                  法  官  羅紫庭 
以上正本係照原本作成。
如對本判決上訴，須於判決送達後20日內向本庭（嘉義市文化路
308之1號）提出上訴狀（均須按他造當事人之人數附繕本）。如
委任律師提起上訴者，應一併繳納上訴審裁判費。
中　　華　　民　　國　　111 　年　　1 　　月　　11　　日
                                  書記官  葉昱琳